【裁判字號】    98,簡上,413
【裁判日期】    981002
【裁判案由】    詐欺
【裁判全文】
臺灣高雄地方法院刑事判決             98年度簡上字第413號
上  訴  人
即  被  告  乙○○
                      號4樓
上列上訴人即被告因詐欺案件，不服本院中華民國98年4 月21日
98年度審簡字第2032號第一審簡易判決（聲請簡易判決處刑書案
號：98年度偵字第4520號），提起上訴，本院管轄之第二審合議
庭依通常程序逕為第一審判決如下：
    主  文
原判決撤銷。
乙○○無罪。
    理  由
一、聲請簡易判決處刑意旨略以：被告乙○○得預見收購手機門
    號之人，係將所收購之手機門號用以作為犯罪工具以避免遭
    查緝，竟仍基於幫助他人詐欺取財之不確定故意，於民國97
    年5 月間某日，在高雄市○○街42號，將其向遠傳電信公司
    申辦之「0000000000」行動電話門號，交予1 年籍不詳姓名
    為「楊木森」之成年男子，以供「楊木森」及其所屬之詐欺
    集團成員使用。嗣該詐欺集團成員取得上開行動電話門號後
    ，於97年7 月24日12時30分許，在臺南縣永康市○○○路14
    80號美又美早餐店，因見甲○○經營早餐店，認有機可乘，
    竟意圖為自己不法之所有，由1 名不詳姓名年籍成年女子自
    稱是亞洲航運開發聯合中心人員，向甲○○佯稱合資購買物
    料食品後再賣出，可獲得更高利潤，並以行動電話門號0000
    000000號作為聯絡工具，致甲○○不疑有他，先交付新台幣
    （下同）15萬6 千元（餘款則準備於下次進貨時再結算），
    另3 名不詳姓名年籍男子將約13箱物品搬至上開早餐店內後
    ，便以開會為由趕忙離開。詎嗣經甲○○打開進貨包裝後發
    現箱內為洋菸、酒類、口香糖、牙膏等物品，價值僅約1 萬
    多元，經甲○○撥打所留前揭電話與其連絡，對方稱貨物品
    清單都在箱內，自己找就可找到，詎事後電話即撥打不通，
    甲○○始知受騙。因認被告涉嫌犯刑法第30條第1 項、第33
    9 條第1 項之幫助詐欺取財罪云云。
二、按犯罪事實應依證據認定之，無證據不得推定其犯罪事實；
    不能證明被告犯罪者，應諭知無罪之判決，刑事訴訟法第15
    4 條、第301 條第1 項分別定有明文。又告訴人之告訴，係
    以使被告受刑事追訴為目的，其指訴是否與事實相符，仍應
    調查其他證據，以資審認，必被害人所述被害情形，無瑕疵
    可擊，且就其他方面調查，又與事實相符，始足據為有罪判
    決之基礎（最高法院81年度台上字第3539號判決參照）。認
    定犯罪事實所憑之證據，雖不以直接證據為限，間接證據亦
    包括在內；然而無論直接或間接證據，其為訴訟上之證明，
    須於通常一般之人均不致有所懷疑，而得確信其為真實之程
    度者，始得據為有罪之認定，倘其證明尚未達到此一程度，
    而有合理之懷疑存在，致使無從為有罪之確信時，根據「罪
    證有疑，利於被告」之證據法則，即不得遽為不利被告之認
    定（最高法院76年度台上字第4986號判例意旨參照）。又按
    幫助犯，非但行為之外形可認為幫助，且必須與正犯有犯意
    之聯絡，若幫助之人，誤信為正當行為，並無違法之認識，
    則其行為縱予正犯以助力，尚難遽令負幫助之罪責（最高法
    院20年上字第1828號判例參照）。
三、公訴人認上訴人即被告乙○○涉犯幫助詐欺取財犯行，無非
    係以被告供承有於上揭時、地將上開手機門號交予「楊木森
    」使用，而證人即被害人甲○○於警詢時對其被詐騙之經過
    指訴甚詳，並有被告上揭0000000000號行動電話與甲○○電
    話之電話通聯查詢單1 份在卷為證。而被告於偵訊時陳稱找
    不到該「楊木森」之男子，顯與其不熟識，竟交予門號，而
    於交付後又不知如何返還，顯見被告明知其手機門號係為供
    作為詐騙金錢之工具，而仍故予出借，有幫助詐欺取財之不
    確定故意云云，為其主要論據。
四、訊據被告固不否認其有申辦遠傳電信公司行動電話門號0000
    000000，並將門號卡交予「楊木森」使用之事實，惟堅決否
    認有何幫助詐欺取財犯行，辯稱：伊之遠傳電信門號000000
    00 00 為易付卡，是伊前女友所示用，伊等分手後，伊前女
    友將門號卡還伊。適逢「楊木森」於97年5 月初自大陸回臺
    灣與伊聯絡，問伊有無行動電話門號卡可借他，伊因與「楊
    木森」於94年間在大陸認識，已認識多年，認為他不會害伊
    ，遂於97年5 月21日將上開行動電話門號卡借給他，至同年
    7 月底、8 月初伊與「楊木森」尚有聯絡，伊還提醒他不要
    拿去作壞事，伊是被臨檢時始知被通緝，伊事後有去臺南及
    大陸找他，但均未找到。伊是基於幫助朋友之立場，伊不知
    楊木森在其他地方之作為，亦未與他聯絡，伊並無幫助詐欺
    取財之犯意等語。
五、經查：
  (一)證據能力方面：
  1.證人即被害人甲○○於警詢中陳述之證據能力：
    按被告以外之人（包括證人、鑑定人、告訴人、被害人及共
    同被告等）於審判外之陳述雖不符刑事訴訟法第159 條之1
    至之4 等4 條之規定，而經當事人於審判程式同意作為證據
    ，法院審酌該言詞陳述或書面陳述作成時之情況，認為適當
    者，亦得為證據；當事人、代理人或辯護人於法院調查證據
    時，知有刑事訴訟法第159 條第1 項不得為證據之情形，而
    未於言詞辯論終結前聲明異議者，視為有前項之同意，同法
    第159 條之5 定有明文。本件證人即被害人甲○○於警詢中
    所為陳述，雖屬傳聞證據，惟其未再於法院審理中為陳述，
    且查無符合同法第159 條之1 至之4 之傳聞證據例外情形，
    本院審判時，檢察官、被告亦均未聲明異議，本院審酌該證
    據作成時並無不當取供之情況，認為適當，得為證據。
  (二)實體方面：
  1.被害人甲○○於97年7 月24日12時30分許，在其經營位於臺
    南縣永康市○○○路1480號之美又美早餐店，因1 名不詳姓
    名年籍成年女子自稱是亞洲航運開發聯合中心人員，向其佯
    稱合資購買物料食品後再賣出，可獲得更高利潤，並以被告
    申辦之遠傳電信行動電話門號0000000000號作為聯絡工具，
    致甲○○不疑有他，先交付15萬6 千元，嗣由3 名不詳姓名
    年籍男子將約13箱物品搬至上開早餐店內後，便以開會為由
    趕忙離開。詎嗣經甲○○打開進貨包裝後發現箱內為洋菸、
    酒類、口香糖、牙膏等物品，價值僅約1 萬多元，甲○○以
    其0000000000行動電話門號撥打上開0000000000號電話與對
    方連絡，對方稱貨物品清單都在箱內，自己找就可找到，詎
    事後電話即撥打不通，甲○○始知受騙而報警處理等情，業
    據證人即被害人甲○○於警詢及偵查中中證述綦詳（見台南
    縣警察局永康分局警卷第1 至5 頁、臺灣臺南地方法院檢察
    署97年度偵字第1403 0號卷第9 至10頁），並有通聯調閱查
    詢單1 份在卷為憑（同上警卷第11至12頁），是被害人甲○○確因遭詐騙集團詐騙將上開現金15萬6 千元交予詐騙集團
    成員，並撥打被告上開0000000000行動電話門號有聯絡到該
    詐騙集團成員，被告之上開行動電話門號0000000000確有遭
    到詐騙集團成員使用作為對他人詐欺犯罪工具之事實，固堪
    認定。惟上開證據僅可證明被告之上開行動電話門號遭詐騙
    集團成員使用作為詐欺犯罪之工具，尚無法證明被告有幫助
    詐欺之故意。
  2.被告對其於97年5 月21日在其位於高雄市○○區○○街42號
    租屋處，將其申辦之遠傳電信門號卡交付予與友人「楊木森
    」使用乙節，於偵查及本院坦承不諱（見臺灣臺南地方法院
    檢察署97年度偵緝字第1541號偵查卷第6 至7 頁、臺灣高雄
    地方法院檢察署98年度偵字第4520號偵查卷第4 至5 、14至
    15頁、本院98年度簡上字第413 號卷第60至65頁），核與證
    人即被告女友戊○○於本院證稱：伊於97年5 月21日（剛好
    是總統就職後1 天）至高雄與被告碰面，當時有位被告朋友
    「楊木森」向被告借易付卡，當天約下午2 、3 時許，伊見
    被告從手機拔下SIM 卡拿到樓下給他，當時因為伊覺得他名
    字裡面有很多「木」，所以伊印象特別深刻；伊事後在高雄
    有看過「楊木森」1 次，他是約40、50歲的人，那次「楊木
    森」是去找被告聊天，距離97年5 月21日有一段時間，但也
    是去年（97年）的事等語（同上本院卷第54至57頁）大致相
    符。況且，被告於偵查中提出記載「台南市○○○○路2 號5F
    之6 楊木森」紙條（見同上4520號偵查卷第3 頁），表示當
    初「楊木森」留此地址給他，雖於偵查中檢察官依上址傳訊
    「楊木森」時，遭該大樓管理委員會以「姓名錯誤拒收退回
    」，而經郵局以「查無此人」為由退回，有臺灣高雄地方法
    院檢察署信封1 紙附卷可稽（見同上4520號偵查卷第17頁）
    。然經以上開地址查詢結果，確有姓名為「丁○○」（43年
    7 月25日生）之男子居住於「台南市○○○○路2 號5 樓之
    6 」，遷入日期為96年10月29日，有全戶戶籍資料查詢結果
    1 紙在卷為憑（見同上本院卷第42頁），與證人戊○○證述
    「楊木森」年約40、50歲相符；又查上開「丁○○」之入出
    境紀錄，該人於97年2 月16日入境高雄，同年97年7 月2 日
    自高雄出境，復於同年7 月8 日入境高雄，同年9 月6 日自
    高雄出境後，即未有入境之紀錄（見同上本院卷第44頁），
    互核被告所述97年5 月21日「楊木森」至高雄向其借用上開
    行動電話門號卡之時間，「丁○○」確有在臺灣。則自稱「
    楊木森」之人既然留下「台南市○○○○路2 號5 樓之6 」
    地址予被告，而該址確有「丁○○」住於該處，則自稱「楊
    木森」之人本名顯為「丁○○」，被告所辯其將上開行動電
    話門號卡借予友人「楊木森」使用等語，非全然無據。又被
    告供稱其在大陸認識「楊木森」有3 、4 年之久，其基於信
    任關係，認為「楊木森」不會害他，故將上開行動電話門號
    卡借予「楊木森」使用，並無違背人情之常，事後「楊木森
    」是否悖於被告之信任關係，將該行動電話門號卡為不法之
    處置，應非被告所能預料。故尚難僅以事後被告之上開行動
    電話門號遭詐騙集團成員使用，遽認被告交付上開行動電話
    門號卡予「楊木森」時，有幫助詐欺取財之不確定故意。
  3.綜上所述，被告上開所辯尚非全然無據，檢察官所為舉證，
    不足以證明被告確有幫助詐欺取財犯行。此外，復查無其他
    積極證據足資認定被告有檢察官所指之上述犯行，揆諸首揭
    說明，依法應為被告無罪之諭知。原審僅依被害人甲○○之
    指訴，及被告上開0000000000號行動電話與甲○○電話之電
    話通聯查詢單等，資為被告論罪科刑之依據，尚有未洽。被
    告提起上訴，否認犯罪，指摘原判決失當，為有理由。原判
    決既有上揭可議之處，顯屬無可維持，自應由本院將原判決
    撤銷，改判如主文第2 項所示被告無罪之諭知。
六、末按，檢察官聲請簡易處刑之案件，法院於審理後，認應為
    無罪判決之諭知者，應適用通常程序審判之，刑事訴訟法第
    452 條及第451 條之1 第4 項但書第3 款分別定有明文。而
    同法第455 條之1 第3 項規定，對於簡易判決之上訴，準用
    同法第3 編第1 章及第2 章之規定。是管轄第二審之地方法
    院合議庭受理簡易判決上訴案件，應依通常程序審理，其認
    案件有刑事訴訟法第452 條所定第一審應適用通常程序審判
    而不得適用簡易程序審判之情形者，應撤銷原簡易判決，逕
    依通常程序為第一審判決。本案既應諭知無罪，已如前述，
    即有刑事訴訟法第451 條之1 第4 項第3 款之情形，是本案
    即撤銷原簡易判決，並逕依通常程序為第一審判決，檢察官
    不服本件判決，得依刑事訴訟法之規定提起上訴。
據上論斷，應依刑事訴訟法第452 條、第455 條之1 第1 項、第
3 項、第369 條第1 項前段、第364 條，第301 條第1 項，判決
如主文。
本案經檢察官丙○○到庭執行職務。
中    華    民    國    98    年    10    月    2     日
                  刑事第六庭  審判長法  官  李璧君
                                    法  官  曾仁勇
                                    法  官  曾鈴
以上正本證明與原本無異。
如不服本判決應於收受送達後10日內向本院提出上訴書狀，並應
敘述具體理由；如未敘述上訴理由者，應於上訴期間屆滿後20日
內向本院補提理由書（均須按他造當事人之人數附繕本）「切勿
逕送上級法院」。
中    華    民    國    98    年    10    月    2     日
                                    書記官  李月君


司法院資訊處製作；財團法人民間司法改革基金會備份。
